【裁判字號】    94,國,11
【裁判日期】    950406
【裁判案由】    國家賠償
【裁判全文】
臺灣臺中地方法院民事判決  94年度國字第11號
原      告  乙○○
            戊○○
上列二人
訴訟代理人  陳武璋律師
複代理人    洪永叡律師
被      告  台灣省台中農田水利會
                      住台中市.
法定代理人  己○○    住同上
訴訟代理人  蔣志明律師
複代理人    楊榮富律師
被      告  台中縣新社鄉公所
                      住台中縣.
法定代理人  甲○○    住同上
訴訟代理人  陳惠伶律師
上列當事人間請求國家賠償事件，本院於民國95年3 月23日言詞
辯論終結，判決如下：
    主    文
被告台中縣新社鄉公所應給付原告乙○○新台幣肆拾捌萬柒仟伍
佰貳拾柒元，及自民國九十四年五月十日起至清償日止，按週年
利率百分之五計算之利息。
被告台中縣新社鄉公所應給付原告戊○○新台幣參拾捌萬陸仟零
肆拾伍元，及自民國九十四年七月二十六日起至清償日止，按週
年利率百分之五計算之利息。
原告其餘之訴駁回。
訴訟費用由被告台中縣新社鄉公所負擔四分之一，餘由原告負擔
。
本判決原告勝訴部分於原告乙○○、戊○○各以新臺幣壹拾陸萬
元、新台幣壹拾參萬元為被告台中縣新社鄉公所供擔保後，得假
執行。但被告台中縣新社鄉公所如於假執行程序實施前，分別以
新臺幣肆拾捌萬柒仟伍佰貳拾柒元、新台幣參拾捌萬陸仟零肆拾
伍元，各為原告乙○○、戊○○預供擔保，得免為假執行。
原告其餘假執行之聲請駁回。
    事實及理由
一、按依國家賠償法請求損害賠償時，應先以書面向賠償義務機
    關請求。賠償義務機關對於前項請求，應即與請求權人協議
    。如賠償義務機關拒絕賠償，或自提出請求之日起，逾30日
    不開始協議，或自開始協議之日起，逾60日協議不成立時，
    請求權人得提起損害賠償之訴。易言之，依國家賠償法請求
    損害賠償時，應先以書面向義務機關請求，並於起訴時提出
    該機關逾期不協議、協議不成立或拒絕賠償之證明文件，此
    為訴權存在必備之要件，屬法院應依職權調查之事項（最高
    法院85年度台上字第2552號判決參照）。查本件原告乙○○
    於起訴前之民國（下同）94年5 月9 日各向被告台灣省台中
    農田水利會（下稱農田水利會）、台中縣新社鄉公所（下稱
    新社鄉公所）以書面之存證信函請求國家賠償，經農田水利
    會、新社鄉公所拒絕賠償，有農田水利會94年5 月19日中水
    管字第0940401025號函、新社鄉公所94年5 月24日新鄉民字
    第0940005145號函在卷可稽；而原告戊○○雖於本件起訴後
    始於94年7 月23日、94年7 月25日各向被告農田水利會、新
    社鄉公所請求，並經農田水利會、新社鄉公所拒絕賠償，亦
    有農田水利會94年8 月1 日中水管字第0940005556號函、新
    社鄉公所94年7 月26日新鄉民字第0940008231號函在卷可憑
    ，基於訴訟經濟考慮（原告乙○○、戊○○所起訴之事實相
    同），且此「協議先行」原告亦已儘速補正，復為被告所不
    爭，是原告提起本件國家賠償之訴，應認與首揭規定相合，
    ，先予敘明。
二、再按訴狀送達後，原告不得將原訴變更或追加他訴。但請求
    之基礎事實同一者，或擴張或減縮應受判決事項之聲明者，
    或不甚礙被告之防禦及訴訟之終結者，不在此限。民事訴訟
    法第255 條第1 項第2 款、第3 款、第7 款定有明文。本件
    原告起訴時之聲明係請求被告農田水利會、新社鄉公所應給
    付原告乙○○新台幣（下同）2,033,159 元、原告戊○○
    2,006,56 6元，及自國家賠償請求書送達被告均為94年5 月
    9 日翌日起至清償日止，按年息5%計算之利息，嗣於94年9
    月14日本件言詞辯論時提出書狀變更其聲明如下：「1.被告
    農田水利會應給付原告乙○○2,033,159 元，及自國家賠償
    請求書送達（94年5 月9 日）翌日起至清償日止，按年息5%
    計算之利息。2.被告新社鄉公所應給付原告乙○○2,033,15
    9 元及自國家賠償請求書送達（94年5 月9 日）翌日起至清
    償日止，按年息5%計算之利息。3.被告農田水利會應給付原
    告戊○○2,006,566 元及自國家賠償請求書送達（94年7 月
    23日）翌日起至清償日止，按年息5%計算之利息。4.被告新
    社鄉公所應給付原告戊○○2,006,566 元及自國家賠償請求
    書送達（94年7 月25日）翌日起至清償日止，按年息5%計算
    之利息。5.以上如任一被告已為全部或一部之給付者，其餘
    被告就其履行之範圍內同免給付之義務。」因原告請求之基
    礎事實同一（均為因被害人庚○○死亡後其所受之損害），
    僅擴張（被告農田水利會、新社鄉公所負不真正連帶關係）
    或減縮（利息部分）其聲明，亦不甚礙被告之防禦及訴訟之
    終結者，核與前揭規定相符，應予准許。
三、原告起訴主張：
（一）原告乙○○、戊○○為被害人庚○○之父、母親，係在台
      中縣新社鄉從事花卉栽種工作，於94年2 月12日早上9 點
      許，原告於採收花卉後，就到台中縣新社鄉○○街124 號
      之工廠將大門關閉進行花卉包裝，原告之兒子辛○○與庚○○亦隨同前往，兩人就在工廠內玩耍，直到10點50幾分
      左右，突然原告之大嫂從門口跑進來大喊「弟弟（指被害
      人庚○○）溺水了」，原告趕忙跑出去查看，發現被害人
      庚○○已被人從水溝中救起，狀似已無生命跡象，後來雖
      緊急將庚○○送至醫院救治，但仍回天乏術，當天醫生即
      行宣告死亡。嗣經原告詢問辛○○事發當時之情形，辛○○稱「弟弟在水溝旁撿石頭，他撿一撿就滑到水溝裡去了
      ，我就跳下去要拉他…」，另詢問救起辛○○及庚○○之
      訴外人丙○○陳述稱「我騎機車經過這條路時，突然聽到
      水溝裡有小孩子哭聲，就下車查看，看到有一個小孩（指
      辛○○）攀在堤岸旁哭泣，就趕忙把他拉上來，將他拉上
      來後，他說『弟弟還在水裡』，我遂再下水將另一個小孩
      （即被害人庚○○）撈起來，當時其已無生命跡象」，由
      渠等之陳述可推知，被害人庚○○應是在水溝邊撿石頭時
      滑落水溝中溺水身亡的。
（二）觀察警方繪製之事發現場圖以及落水處之現場照片，可發
      現本件不幸事件之發生，與水溝旁之安全設施不足、養護
      單位未盡養護之職，有極大之關聯，因(一)事發水溝溝面寬
      廣（寬度：170cm）， 高度亦達110cm ，平常水流湍急、
      水位高漲（被害人死亡當天之水位即達70cm，此為檢察官
      現場勘驗時所量得），極容易造成人員跌落後溺水死亡，
      故實應採取安全防護措施之方式以防止人員跌落。(二)被害
      人落水處之水溝旁雖然建造有堤岸護欄，但「護欄竟遠低
      於路面」（落差處最大達49cm，最小亦有34cm），完全無
      法收到防阻人員跌落水溝之效果。惟與被害人落水地點相
      鄰僅「一支電線桿」之隔的堤岸護欄，高度卻與一般正常
      護欄並無二致（高於路面63cm），致同一路段之護欄高度
      落差竟高達1 公尺左右，實難不讓人懷疑護欄建構工程毫
      無問題。(三)護欄旁全都是極易令人滑倒之砂石，但養護單
      位卻未曾加以清除。基上原因，被害人庚○○才會因砂石
      鬆動致滑倒，但護欄卻未發揮應有之功能，終造成被害人
      掉入水溝中溺死之慘劇，故相關施工、養護單位自有失職
      之處。
（三）被害人所掉落之水溝即為著名之「白冷圳」灌溉系統，由
      於921 震災時毀損嚴重，中央遂撥鉅資給被告農田水利會
      進行溝渠重建，而由農田水利會大南工作站負責實際規劃
      工作，由其規劃後再將工程發包給營造廠施作。而因重新
      整建後之溝渠，寬度均較整建前為窄，故水流更顯高漲、
      湍急，且加上多段堤岸並未設置護欄，爾來一直發生民眾
      掉落溝中溺斃之意外，因此居民就向被告農田水利會陳情
      ，惟被告農田水利會卻出示農委會函件，稱農水路之安全
      設施應為被告新社鄉公所之責，而將責任推給被告新社鄉
      公所。之後，居民雖多次向被告新社鄉公所陳情，甚至要
      求鄉民代表於鄉民代表會上提案，惟均遭到被告新社鄉公
      所以「經費不足」擱置，因此包含事發地點內的多處水溝
      堤岸，皆未曾進行水溝堤岸安全措施改善工作，實是視當
      地居民之生命安全如草芥，更是導致本件不幸事故發生之
      主要原因。
（四）依國家賠償法第3 條第1 項規定「公有公共設施因設置或
      管理有欠缺，致人民生命、身體或財產受損害者，國家應
      負損害賠償責任」，同法第9 條第3 項規定「依第3 條第
      1 項請  求損害賠償者，以該公共設施之設置或管理機關
      為賠償義務機關。」而(一)被告農田水利會部分：被告農田
      水利會之人員於921 震災後，規劃溝渠重建時，將溝渠寬
      度縮減、高度加深，實可預見水流將因而更顯湍急、人員
      跌入水中溺斃的危險性將大增，因此更應妥善考量溝渠安
      全設施有無欠缺。惟其承辦人員在明知護欄要高於路面才
      會產生防止人員跌入意外之效果下，卻：1.於設計時並無
      採行相當之安全防護措施。2.於監造時又未發覺事發地點
      的溝渠護欄遠低於路面，而要求施工單位改正此種嚴重工
      程瑕疪，因此該段護欄完全無法產生防止人員跌入之效果
      ，顯屬公有公共設施設置有欠缺，因而造成被害人之死亡
      ，故該溝渠之設置機關即被告農田水利會，自應依國家賠
      償法第3 條規定，負損害賠償之責。(二)被告新社鄉公所部
      分：依農委會函示，事發地點之溝渠於建造後之安全措施
      設置，應屬於被告新社鄉公所負責。惟被告新社鄉公所之
      人員於明知有農水路安全措施設置義務，且有急須設置、
      整建之必要性（已有多位居民跌落溝渠溺斃，若不處理，
      實得預見將來仍有居民會發生溺斃意外），卻仍不斷推拖
      ，拒不修繕溝渠安全措施，並清理掉溝渠旁易令人滑倒之
      砂石，故被告新社公所自難謂對公有公共設施管理欠缺並
      無過失，故依國家賠償法第3 條規定，被告新社鄉公所自
      應負起損害賠償責任，核屬當然。惟原告向被告提出國家
      賠償請求書後，被告竟互相推諉，將責任推給對方而拒絕
      賠償，爰依國家賠償法第11條第1 項規定提起訴訟。
（五）被告因對公有公共設施設置、管理欠缺，致被害人死亡，
      原告依法請求為被害人支出之殯葬費以及法定扶養費、精
      神撫慰金，詳如下述：
    (一)殯葬費部分：原告乙○○為被害人庚○○所支出之殯葬費
      共355, 000元。
    (二)法定扶養費部分：
    1.原告乙○○之部分：原告乙○○為52年10月28日生，被害
      人死亡時乙○○為41歲，依92年度台灣地區男性平均餘命
      表，尚有餘命34.71 年，而因被害人要到成年時才有扶養
      原告之能力，故應扣除被害人死亡時（2 歲）至其成年之
      年數（20-2=18），因此乙○○受被害人扶養之年數為
      16. 71年（34.71-18=16.71），而原告乙○○有癸○○、
      子○○、辛○○、庚○○（即被害人）4 名子女，加上配
      偶戊○○，共有5 人對原告乙○○負有扶養義務，故被害
      人應負擔5 分之1 之扶養費，因此被害人應負擔之扶養費
      金額為678,15元。
    2.原告戊○○之部分：原告戊○○為60年6 月7 日生，被害
      人死亡時戊○○為33歲，依92年度台灣地區女性平均餘命
      表，尚有餘命47.4年，而因被害人要到成年時才有扶養能
      力，故應扣除被害人死亡時（2 歲）至其成年之年數（
      20-2=18）， 因此戊○○受被害人扶養之年數為29.4年（
      47.4-18=29.4），且被害人應負擔5 分之1 之扶養費，因
      此被害人應負擔之扶養費為1,006,566 元。
    (三)精神撫慰金部分：因原告蒙受白髮人送黑髮人之痛苦，身
      心所創之痛苦既深且鉅，久久無法平復，原告各向被告請
      求精神慰撫金1,000,000 元。
    (四)請求賠償金額總額：加總前開(一)至(三)項後，原告乙○○得
      請求2,033,159 元、戊○○得請求2,006,566 元，及自國
      家賠償請求書送達被告翌日起至清償日止，按年息5%計算
      之利息。
（六）聲明：
    1.被告農田水利會應給付原告乙○○2,033,159 元，及自國
      家賠償請求書送達（94年5 月9 日）翌日起至清償日止，
      按年息5%計算之利息。
    2.被告新社鄉公所應給付原告乙○○2,033,159 元及自國家
      賠償請求書送達（94年5 月9 日）翌日起至清償日止，按
      年息5%計算之利息。
    3.被告農田水利會應給付原告戊○○2,006,566 元及自國家
      賠償請求書送達（94年7 月23日）翌日起至清償日止，按
      年息5%計算之利息。
    4.被告新社鄉公所應給付原告戊○○2,006,566 元及自國家
      賠償請求書送達（94年7 月25日）翌日起至清償日止，按
      年息5%計算之利息。
    5.以上如任一被告已為全部或一部之給付者，其餘被告就其
      履行之範圍內同免給付之義務。
    6.原告願供擔保，請准宣告假執行。
四、被告農田水利會辯稱：
（一）本件被告農田水利會就溝渠之設置或管理並無欠缺，溝渠
      旁之安全措施，應由被告新社鄉公所負責，而非被告農田
      水利會：
    1.各地農田水利會管理之溝渠，如水路穿越市社區，其安全
      設備權責，依照台灣省政府77年2 月15日77府建水字第
      145480號函規定劃分權責如下：(1)如社區開發在農田水利
      會水路設施之前者，其安全措施由各所屬之農田水利會負
      責。(2)若社區開發在農田水利會設施水路之後者，其水路
      安全措施由開發單位或鄉、鎮、市公所設置，而上述設置
      依據義務，主要係近年來由於都市社區發展，人民多利用
      圳堤為交通要道，因缺乏安全設施致意外事故頻傳，且其
      維護經費龐大，實非農田水利會所能負擔，水利會雖為公
      法人，並無義務全部負擔市、社區安全設施，所為之權責
      區分。本件事故發生之協成村田寮上田寮路旁白冷圳灌溉
      溝渠，於日據時期早已存在，而該地段之社區發展則於60
      至70年間，是該灌溉溝渠早於社區發展前即已存在，依上
      開函文，其溝渠旁之安全措施，自應由被告新社鄉公所負
      責。
    2.被告新社鄉公所亦同意將該溝渠旁之施設護欄一案，先行
      錄案，俟經費著落後再予施作，此有新社鄉公所92年2月
      11日新鄉建字第0920001428號函說明二、三記載：「二、
      依據農業委員會91年3月1日農林字第0910109043號函：『
      若社區開發在農田水利會水路設施之後者，其水路安全措
      施由開發單位或鄉鎮市公所設置』。三、本案本所先行錄
      案，俟經費著落後，列入小型工程辦理。」足可明晰，是
      被告農田水利會依法並不負有於上開灌溉溝渠旁設置安全
      設施之義務，自不能以被告農田水利會未設置足以維護附
      近居民、行車安全之設施，即謂被告就溝渠之設置有欠缺
      。
    3.系爭溝渠，係著名之白冷圳灌溉系統，係由日本政府於17
      年所闢建，被告新社鄉公所於本件事故發生後，為釐清何
      謂「社區開發」之定義？本件是否符合水路穿越社區之要
      件？及被告於921 地震後曾整修（非新闢）該灌溉溝渠，
      其修復後安全設施之權責是否變更等情，曾發文請示行政
      院農業委員會，嗣經行政院農業委員會於94年10月3 日以
      農水字第0940030493號函（證6）說 明中澄明：關於各地
      農田水利會水路穿越市社區之設施安全設備權責劃分，現
      若農田水利會重新修復該水路，修復後安全設施應由公所
      或水利會負責一節，本案分工原則仍請依台灣省政府77年
      2 月15日七七府建水字第145480號函釋示辦理，至於水路
      離社區6 米是否符合水路穿越社區之定義一節，經查農田
      水利會圳路多位於農村田野地區，惟近年來圳路旁建築物
      興建陸續增多且多零散未妥善整體規劃，因此社區之範圍
      實難界定，依農村社區土地重劃條例對農村社區之定義為
      「本條例所稱農村社區，指依區域計畫法劃定非都市土地
      使用分區之鄉村區農村聚落及原住民聚落。」復依都市計
      畫法對於新市區建設之定義：「係指建築物稀少，尚未依
      照都市計畫實施建設發展之地區。」上開二法規對於市社
      區之定義為多戶人家群居之整體生活環境之意。據此，市
      社區範圍之定義似宜採社區生活環境之意，即社區應包括
      房舍鄰近地區之土地使用、道路交通、公共設施及基地等
      ，不宜遽以距離社區6 米來斷言水路是否穿越社區，又所
      謂「社區開發」係泛指多戶人家群居一區者為社區，建置
      社區行為即為「社區開發」，該函立意為以往灌溉水路，
      原來均設置於田野中，近年來由於都市、社區快速發展，
      社區逐漸發展至水路旁邊，故依社區開發及水利會水路施
      設之先後，劃分權責等語，足徵被告新社鄉公所任意曲解
      社區開發之定義，及原告、被告新社鄉公所徒以被告曾整
      修系爭溝渠為由，遽謂應由被告負施作安全設施之義務云
      云，均不足取。至於被告新社鄉公所以財源不足，表示無
      法施作一節，亦經行政院農業委員會於上開函文中表示：
      倘灌溉水路安全設施依台灣省政府77年2 月15日七七府建
      水字第145480號函釋示為新社鄉公所之權責，仍請貴所寬
      籌財源，儘速辦理等語。
    4.水利法第3條規定：「本法所稱水利事業，謂用人為方法
      控馭，或利用地面水或地下水，以防洪、禦潮、灌溉、洗
      鹹、保土、蓄水、放淤、給水、築港、便利水道及發展水
      利。」是以被告農田水利會設置溝渠之目的，既在防洪、
      禦潮、灌溉等事項，以便利水道及發展水利，則被告農田
      水利會溝渠之設置，有無缺失，自應從是否能達到上開事
      項之目的觀之，因此本件被害人溺水之系爭灌溉溝渠，於
      灌溉功能上，既無任何瑕疵可指，自難謂設置上有何缺失
      可言。
    5.系爭溝渠，為著名之白冷圳灌溉系統，於921 地震時有受
      損之情形，因此被告農田水利會即自籌經費加以整修，且
      被告農田水利會於整修時，就溝渠之寬度、高度均未變動
      ，是以原告空言指責：重新整建後之溝渠，寬度較整建前
      為窄，故水流更顯高漲、湍急云云，亦非屬實。再者，
      921 地震後，被告農田水利會整修該溝渠，其中如照片1
      、2 、3 、4 所示紅色箭頭處之區段（即被告溺水之區段
      ），採政府倡導之生態工法，亦即水溝內緣兩側，係以水
      泥塊堆砌而成，而每水泥塊相銜接之處，均留有空隙，讓
      溝渠中之水生生物得以棲息，與上半段即照片5 所示紅色
      箭頭之區段非採生態工法，而直接以水泥砌成之水溝內緣
      ，迥不相同。另於整修時，因當時如照片1~4 所示路段之
      路面高於溝面，為防止路面之砂石掉落及路面塌坍，以致
      於損壞溝渠，乃加設如照片3 黑色箭頭所示之路緣石，是
      被害人溺水處之灌溉溝渠，固有路緣石之設置，然係依水
      利法第3 條之規定，為達灌溉之目的，所為鞏固、維護溝
      渠之設置，並非在確保附近村民及行車之安全。至於該區
      段○○路高度，固有部分高於路緣石之情形，惟此乃嗣後
      舖路，使路面高度變高所致。準此，原告徒以被害人溺水
      處，溝渠上所設置之路緣石（即原告所稱之護欄），未達
      正常護欄之63公分，且有低於路面之情形，遽謂被告之溝
      渠設置有欠缺云云，不足採信。
（二）縱被告就系爭溝渠之設置有欠缺，被害人之死亡，亦與該
      溝渠設施之欠缺，無相當因果關係：公共設施依其物之性
      質，原有一定之使用目的及使用方法，如個人擅自進入具
      有危險性且設有警告標誌之公共設施，致生傷亡，此項違
      反使用目的及使用方法之個人冒險行為，所生損害，難令
      國家負賠償責任。即人民依國家賠償法第3條第1項請求國
      家賠償時，尚須人民之生命、身體或財產所受之損害，與
      公有公共設施之設置或管理之欠缺，具有相當因果關係，
      始足當之，亦即在公有公共設施因設置或管理有欠缺之情
      況下，依客觀之觀察，通常會發生損害者，即為有因果關
      係，如必不生該等損害或通常亦不生該等損害者，則不具
      有因果關係。本件原告主張依其子辛○○之陳述，被害人
      係在水溝旁撿石頭，而滑落水溝裡，因而溺水云云，縱屬
      實，則被害人之死亡，亦係至溝渠旁玩耍落水所造成，並
      非被告就溝渠之設置有何欠缺，亦非未善為維持、修繕所
      生之瑕疵所致，因此被害人溺水窒息死亡與該溝渠之設置
      或管理間實無相當之因果關係。
（三）縱使原告得請求賠償，其金額亦非如聲明所載之金額：
    1.殯葬費之部分：起訴狀所附納骨塔及公共設施使用費11,
      000 元、塔位30,000元與台中市殯葬管理所使用費4,000
      元之部分，被告不予爭執，然就法事費用150,000 元及喪
      葬費用140,000 元之部分，原告所提之萬泰禮儀社出具之
      殯葬費用，品名中拜飯、腳尾經師父、引魂師父、地理師
      紅包、早晚誦經師父、國樂、念佛車、電子琴、家祭三牲
      水果、晉塔、火葬場祭品、平安宴，均非屬必要費用，而
      不得請求。
    2.法定扶養費之部分：原告並未舉證證明其日後有不能維持
      生活之情形，即遽然請求法定扶養費，要屬無據；且直系
      血親尊親屬受扶養之權利，既以不能維持生活為必要條件
      ，則受扶養之目的，係在維持最低之生活，其扶養之程度
      ，自以維持自低生活為限，故應以所得稅稅率條例所定之
      扶養親屬寬減額即每年7萬4,000元為依據，原告遽以行政
      院主計處公布之93年度民間平均消費支出即每年273,672
      元，作為法定扶養費之基礎，亦不足憑採。
    3.精神撫慰金之部分：原告未對其子即被害人庚○○盡照顧
      之義務，任由庚○○至灌溉溝渠玩耍始發生此憾事，是即
      令被告應負損害賠償責任，亦應酌輕本件之慰撫金。
（四）原告就損害之發生與有過失：父母對於未成年之子女，有
      保護及教養之權利義務，民法第1084條第2 項定有明文。
      又父母、監護人或其他實際照顧兒童之人不得使兒童獨處
      於易發生危險或傷害之環境；對於6 歲以下兒童或需要特
      別看護之兒童及少年，不得使其獨處或由不適當之人代為
      照顧，兒童及少年福利法第32條亦規定甚明。本件原告之
      子即被害人庚○○於事故發生時，尚未滿2 歲，而辛○○
      當時亦僅4 歲，原告竟未盡保護其子之義務，且違反上開
      法律不得使6 歲以下兒童獨處之規定，任由其幼子2 人獨
      處，甚至出門至馬路或灌溉溝渠嬉戲，致發生本件意外事
      故，即令被告應負國家賠償責任，原告亦有相當程度之與
      有過失，自應減輕或免除被告之賠償金額，始符合公平原
      則。
（五）聲明：
    1.原告之訴暨假執行之聲請均駁回。
    2.如受不利益之判決，願以現金或等值之台灣銀行無記名可
      轉讓定期存單供擔保，請准宣告免為假執行。
五、被告新社鄉公所辯稱：
（一）系爭白冷圳溝渠安全設施之設置、管理機關係被告農田水
      利會而非被告新社鄉公所：
    1.系爭新社鄉○○村○○○○○路段旁白冷圳溝渠及護欄，
      係被告農田水利會所施作，並由農田水利會管理，農田水
      利會於921 大地震之後，亦重新規劃施作該路段工程，此
      從被告農田水利會於94年8 月17日答辯狀自認「921 地震
      後，被告整修該溝渠，其中如照片1 、2 、3 、4 所示紅
      色箭頭處之區段即庚○○溺水之區段，採政府倡導之生態
      工法，亦即水溝內緣兩側，係以水泥塊堆砌而成，而每水
      泥塊相銜接之處，均留有空隙，讓溝渠中之水生生物得以
      棲息，與上半段即照片5 所示紅色箭頭之區段非採生態工
      法，而直接與水泥砌成之水溝內緣，迥不相同。另於整修
      時，因當時如照片1 ～4 所示路段之路面高於溝面，為防
      止路面之砂石掉落及路面塌坍，以致於損害溝渠，乃加設
      如照片3 黑色箭頭所示之路緣石，是被害人溺水處之灌溉
      溝渠，固有路緣石之設置，然係依水利法第3 條之規定，
      為達灌溉之目的，所為鞏固、維護溝渠之設置，並非在確
      保附近村民及行車之安全」可知，是系爭溝渠係由被告農
      田水利會設置，故水路之安全措施應由被告農田水利會負
      責。
    2.依行政院農業委員會91年3 月1 日農林字第0910109043號
      函示：「各地農田水利會管理之溝渠，如水路穿越市社區
      ，其安全設備權責，目前各農田水利會依照台灣省政府77
      年2 月15日77府建水字第145480號函規定劃分權責如下：
      (1)如社區開發在農田水利會水路設施之前者，其安全設施
      由各所屬之農田水利會負責。(2)如社區開發在農田水利會
      設施水路之後者，其水路安全設施由開發單位或鄉、鎮、
      市公所設置且需經該區農田水利會之同意，並於發給建造
      執照作為附帶條件。」且該函所指之「社區開發」，應係
      指若於溝渠上施設版橋係在農田水利會水路施設之後，該
      段版橋水路之安全設施，始由鄉、鎮公所負責。而系爭溝
      渠上並無施設版橋，且無人向被告農田水利會申請系爭溝
      渠申請同意「開發社區○○○○段水路之安全措施應由被
      告農田水利會負責，應無疑義。
    3.新社鄉或新社鄉協成村之開發，均在白冷圳溝渠設置之前
      ：
    (1)依照「新社鄉誌」之記載，新社鄉全部在滿清時期屬於彰
      化縣轄，純為山胞狩獵之區○○○道光年間』，掀起拓荒
      台灣熱潮，遷來之客家人多向山地發展，而與山胞雜居，
      初尚和諧相處，惟日而久之，由於風俗習慣不同且利益相
      左，日漸發生摩擦，終至互相殘殺。山胞由於農業技術落
      後與厭農嗜獵以及懶惰習性，無法與平地人民共處，乃退
      遷內地，至新社鄉高原地帶重結新社定居，此為新社鄉名
      稱之緣起。
    (2)依照「新社鄉誌」之記載，舊名「八叢樹下」即今之「協
      成村」11鄰，日據時期，台灣總督府所屬殖產局，於大南
      村創立『蔗苗養成所』，築造一口大魚池，面積約2 公頃
      ，蓄水以為天旱無雨時作農業灌溉之用。大魚池邊樹木茂
      盛，其中有8 棵巨木（楠樹），樹蔭蔽天，成為村民乘涼
      之處，久而久之，竟成該部落地名。日人為使其養成所有
      足夠勞力可資支使，徵12戶佃農，免費供住房舍，是為該
      地之開基始祖。舊名「上五佃」即今之「協成村」第7 鄰
      ，日據時期於大南創立蔗苗養成所，當時是時地廣人稀，
      勞力缺乏，為使養成所有足夠勞力可資支使，徵5 戶佃農
      ，並建造房屋免費供住，當日人需要人力時，必須捨私從
      公，謂之上五佃，後來成為部落地名。
    (3)被告農田水利會94年10月12日民事答辯狀證5 之壬○○學
      者所發表之白冷圳期待再創第二春一文，內容記載「白冷
      圳開闢於日據時代，當時日本政府認為甘蔗經濟價值高，
      且台灣的土壤與氣候非常適合種植甘蔗，為了大量培育推
      廣種植甘蔗所需的蔗苗，於『民國二年』選定台中縣新社
      台地作為『蔗苗養成所』。卻因當地缺乏水源，屬於第四
      紀古層赭色酸性土壤，形同全無灌溉的「看天田」，加上
      土質乾燥、地下水位普遍低弱，一年中乾旱期從9 月至1
      年2月，長達6個月。在這種缺水環境下，繁殖蔗苗也困難
      重重，種植的甘蔗品種僅限於需水分較少的「細莖竹蔗」
      ，「大莖爪哇種蔗苗」則需在鄰近的東勢、石岡地區水田
      種植。因此，日本政府於『民國十七年』由台灣總督府撥
      專款闢建這條水利設施」。
    (4)是以，日據時代，日本政府於『民國二年』選定台中縣新
      社台地作為『蔗苗養成所』，當時新社鄉或新社鄉協成村
      已開發，又日本政府為甘蔗灌溉之用，於『民國十七年』
      由台灣總督府撥專款闢建白冷圳溝渠，故白冷圳溝渠之設
      置，係在新社鄉或新社鄉協成村開發之後，應無疑義。因
      此，依行政院農業委員會前開函示，系爭白冷圳溝渠之安
      全措施，應由被告農田水利會設置及管理，洵無疑義。
    (5)至於45年之陽明山計畫，係將清水鎮數里之居民遷移至新
      社鄉，分散於各村居住。前開居民遷移之事項，並不影響
      新社鄉或新社鄉協成村先開發，事後始有白冷圳溝渠設置
      之事實。
    4.系爭新社鄉○○村○○○○○路段之社區為舊社區，且無
      利用白冷圳溝渠作為交通要道（溝渠加蓋或於溝渠上設置
      橋樑），故白冷圳溝渠係由被告農田水利會管理，應無疑
      義，被告新社鄉公所並非白冷圳溝渠之管理機關，故原告
      對被告新社鄉公所請求國家賠償，實無理由。
    5.系爭溝渠旁本即有設置護欄，至於台中縣新社鄉民代表於
      鄉民代表會所提白冷圳邊裝設護欄案，係指「圳邊無欄杆
      」，而要求被告新社鄉公所派員勘查設計並轉請相關單位
      儘速處理，當時，因被告農田水利會於92年1 月20日以92
      中水管字第9204000089號函稱「本案經查該社區開發在設
      施水路之後，其權責應由貴所負責設置」，被告新社鄉公
      所方以92年2 月11日新鄉建字第0920001428號函覆新社鄉
      民代表會，該函表示「本案本所先行錄案，嗣經費著落後
      ，列入小型工程辦理」。然系爭溝渠之護欄，係被告農田
      水利會於921 大地震後重新規劃重建，且該段水路並無穿
      越社區，故被告新社鄉公所已再函台灣省台中農田水利會
      施作欄杆，並另函知新社鄉民代表會。
（二）被告新社鄉公所若為系爭白冷圳溝渠之設置、管理機關，
      被告新社鄉公所就系爭溝渠之設置、管理並無欠缺，且該
      溝渠之設置、管理縱有欠缺，被害人庚○○之死亡與該欠
      缺亦無因果關係：因法令並無規定溝渠旁護欄之高度，而
      溝渠旁有設置護欄，其目的是要民眾勿靠近溝渠活動。而
      若民眾仍故意靠近溝渠活動，則不論護欄之高度為何，民
      眾仍有可能跨越護欄，進而有掉落溝渠之危險。因此，原
      告主張系爭溝渠護欄之設置有欠缺，並無理由。且被害人
      庚○○如未靠近白冷圳溝渠撿石頭，即不會有掉落白冷圳
      溝渠而溺斃之情事發生，故被害人庚○○之掉落白冷圳溝
      渠死亡，實與系爭溝渠護欄之高度，無相當之因果關係存
      在，原告對被告台中縣新社鄉公所請求國家賠償，實無理
      由。
（三）原告亦違反兒童及少年福利法第32條之規定，對被害人之
      死亡與有過失，被告得主張過失相抵：兒童及少年福利法
      第32條規定：「父母、監護人或其他實際照顧兒童之人不
      得使兒童獨處於易發生危險或傷害之環境；對於6 歲以下
      兒童或需要特別看護之兒童及少年，不得使其獨處或由不
      適當之人代為照顧。」原告任由5 歲之辛○○（89年10月
      6 日生）帶著2 歲之庚○○（92年4 月5 日生）玩耍，辛○○、庚○○即因至白冷圳溝渠旁撿石頭，2 歲之庚○○
      方會掉落白冷圳溝渠而溺斃，故庚○○之死亡，與原告違
      反兒童及少年福利法第32條之規定，顯有因果關係存在。
（四）縱本院認系爭溝渠旁護欄設置太低，且管理機關為被告新
      社鄉公所，及認為庚○○之死亡與公有公共設施在設置上
      之欠缺，有因果關係存在，則被告新社鄉公所就原告所請
      求之損害賠償項目，為如下答辯：
    1.有關原告乙○○請求殯葬費部分：原告乙○○所支付之喪
      葬費用140,000 元，應列出詳細項目，以明是否屬於必要
      之殯葬費用。又原告乙○○所支付之法事費用150,000 元
      ，非屬必要之殯葬費用，不得請求。
    2.有關原告請求扶養費之部分：依一般就學之過程，20歲之
      年齡尚在就讀大學，因此，原告以庚○○於20歲起計算扶
      養費，顯無理由。又原告受扶養之權利，以不能維持生活
      者為限，此為民法第1117條所明定，原告應舉證證明其等
      有不能維持生活之事實，始能符合請求扶養費之權利。
    3.有關原告請求精神慰撫金部分：庚○○現年2 歲，依原告
      對庚○○扶養、照顧之時間而言，原告各請求1,000,000
      元之精神慰撫金，顯然過高。
（五）聲明：
    1.原告之訴及假執行之聲請均駁回。
    2.如受不利益之判決，願供擔保，請准宣告免為假執行。
六、本院協同兩造整理本件不爭執事實及爭點如下，本院並以不
    爭執事實為判決之基礎：
（一）不爭執之事實
    1.原告乙○○、戊○○之子即被害人庚○○（92年4 月5 日
      生），於94年2 月12日上午10時許，在台中縣新社鄉○○
      街124 號前之白冷圳，因疏未注意而滑落圳內致溺死。經
      台灣台中地方法院檢察署檢察官相驗、偵查（94年度相字
      第26 3號、94年度偵字第5036號）後，認乙○○雖犯有刑
      法第277 條第1 項過失致死之罪，惟審酌刑法第57條各款
      事項，認應職權處分不起訴為適當。
    2.原告乙○○就被害人庚○○死亡事件，雖另具狀提出告訴
      （94年度他字第635 號），惟承辦檢察官認因白冷圳設置
      時間已久，且無自然人對白冷圳之設置不當應負過失致死
      罪嫌而簽結。
    3.系爭白冷圳溝渠確實穿越社區，現有護欄（路緣石）係由
      被告農田水利會施作。
    4.被告對下列原告請求金額不爭執：
      (1)原告乙○○受讓訴外人冉齡軒支出系爭火化費用4,000
        元。
      (2)原告乙○○受讓訴外人癸○○支出系爭納骨塔塔位
        50,000 元及使用費11,000元。
（二）本件爭點：
    1.系爭白冷圳溝渠安全設施之設置、管理機關係被告農田水
      利會或新社鄉公所？
    2.系爭白冷圳溝渠之設置、管理機關於設置、管理上有無欠
      缺？若有欠缺，被害人庚○○之死亡與該欠缺有無因果關
      係？
    3.原告是否違反兒童及少年福利法第32條之規定，對被害人
      之死亡與有過失而得過失相抵？原告之過失比例為何？
    4.該公共設施之設置、管理機關，若因管理、設置有欠缺致
      被害人死亡，原告所得請求損害賠償數額為何？
      (1)支出殯葬費140,000 元之明細為何？是否均屬必要費用
        ？
      (2)法事費150,000元是否屬必要費用？
      (3)原告是否不能維持生活？每年扶養費之計算標準係以親
        屬寬減額74,000元或平均消費支出273, 672元計算？
      (4)慰撫金1,000,000 元是否過高？
七、本件系爭白冷圳溝渠安全設施之設置、管理機關係被告農田
    水利會或新社鄉公所乙節，被告農田水利會、新社鄉公所均
    認應以行政院農業委員會77年2 月15日77府建水字第145480
    號函示內容為判斷依據，而社區形成時間則係以「新社鄉誌
    」為認定依據，經查：
（一）本院就此爭點函詢行政院農業委員會（下稱農委會）：「
      1.系爭白冷圳穿越新社鄉協成村此一行政區域中之新五村
      ，若協成村此行政區域於溝渠設置前即已存在，然其中新
      五村則於白冷圳溝渠設置後始實際形成，依台灣省政府77
      年2 月15日77府建水字第145480號函之區分標準，系爭白
      冷圳旁之安全設置權責機關究屬台灣省台中農田水利會或
      台中縣新社鄉公所？2.系爭白冷圳溝渠確實穿越前開社區
      ，其現有護欄（路緣石）係由台灣省台中農田水利會於92
       1地震後所施作，此事實是否會影響系爭白冷圳旁之安全
      設置權責機關究屬台灣省台中農田水利會或台中縣新社鄉
      公所之判斷？」農委會則於95年1 月24日以農水字第0950
      102955號函覆如下：「據台灣省政府77年2 月15日77府建
      水字第145480號函，其社區之界定似不宜以全村行政區域
      為範圍，建議應以台中縣新社鄉○○街124 號附近多戶住
      民群居社區之建設時間為判斷依據為宜。至於判斷系爭白
      冷圳旁安全設施設置權責機關究屬台中縣新社鄉公所抑或
      是台中水利會一節，建議參照本會91年3 月1 日農林字第
      0910109043號函辦理。」而行政院農業委員會91年3 月1
      日農林字第0910109043號函示內容則如下：「各地農田水
      利會管理之溝渠，如水路穿越市社區，其安全設備權責，
      目前各農田水利會依照台灣省政府77年2 月15日77府建水
      字第145480號函規定劃分權責如下：1.如社區開發在農田
      水利會水路設施之前者，其安全設施由各所屬之農田水利
      會負責。2.如社區開發在農田水利會設施水路之後者，其
      水路安全設施由開發單位或鄉、鎮、市公所設置且需經該
      區農田水利會之同意，並於發給建造執照作為附帶條件。
      上述設置依據義務，主要係近年來由於都市社區發展，人
      民多利用圳堤為交通要道，因缺乏安全設施致意外事故頻
      傳，且其維護經費龐大，實非農田水利會所能負擔，水利
      會雖為公法人，並無義務全部負擔市、社區安全設施，所
      為之權責區分。…」有各該函文在卷可稽，是判斷系爭白
      冷圳溝渠安全設施之設置、管理機關究係被告農田水利會
      或新社鄉公所，自應就系爭社區開發及系爭白冷圳設置時
      間先為認定。
（二）而系爭白冷圳設置時間係17年，此為兩造所不爭，是應審
      究者厥為系爭社區何時開發？
    1.依新社鄉誌之記載：舊名「八叢樹下」、「上五佃」即今
      之「協成村」11鄰、7 鄰，而「八欉樹下」係「日據時期
      ，台灣總督府所屬殖產局，於大南村創立蔗苗養成所，築
      造一口大魚池，面積約2 公頃，蓄水以為天旱無雨時作農
      業灌溉之用。大魚池邊樹木茂盛，其中有8 棵巨木（楠樹
      ），樹蔭蔽天，成為村民乘涼之處，久而久之，竟成該部
      落地名。日人為使其養成所有足夠勞力可資支使，徵12戶
      佃農，免費供住房舍，是為該地之開基始祖。」而「上五
      佃」係「日據時期於大南創立蔗苗養成所，當時是時地廣
      人稀，勞力缺乏，為使養成所有足夠勞力可資支使，徵5
      戶佃農，並建造房屋免費供住，當日人需要人力時，必須
      捨私從公，謂之上五佃，後來成為部落地名。」是設立蔗
      苗養成所時之協成村11鄰、7 鄰應至少有12戶、5 戶佃農
      居住。
    2.而由被告農田水利會所提出由壬○○學者所發表之「白冷
      圳期待再創第二春」一文，其內容記載「白冷圳開闢於日
      據時代，當時日本政府認為甘蔗經濟價值高，且台灣的土
      壤與氣候非常適合種植甘蔗，為了大量培育推廣種植甘蔗
      所需的蔗苗，於民國二年選定台中縣新社台地作為『蔗苗
      養成所』。卻因當地缺乏水源，屬於第四紀古層赭色酸性
      土壤，形同全無灌溉的『看天田』，加上土質乾燥、地下
      水位普遍低弱，一年中乾旱期從9月至1年2月，長達6個月
      。在這種缺水環境下，繁殖蔗苗也困難重重，種植的甘蔗
      品種僅限於需水分較少的『細莖竹蔗』，『大莖爪哇種蔗
      苗』則需在鄰近的東勢、石岡地區水田種植。因此，日本
      政府於民國17年由台灣總督府撥專款闢建這條水利設施」
      。是以，日據時代，日本政府於2 年選定台中縣新社台地
      作為蔗苗養成所，又日本政府為甘蔗灌溉之用，於17 年
      由台灣總督府撥專款闢建白冷圳溝渠，惟17年時系爭社區
      是否業已開發？
    3.就此疑義，被告新社鄉公所亦曾函文請示農委會，經該會
      於94年10月3 日以農水字第0940030493號函覆：「…二、
      關於各地農田水利會水路穿越市社區之設施安全設備權責
      劃分，現若農田水利會重新修復該水路，修復後安全設施
      應由公所或水利會負責一節，本案分工原則仍請依台灣省
      政府77年2 月15日七七府建水字第145480號函釋示辦理，
      至於水路離社區6 米是否符合水路穿越社區之定義一節，
      經查農田水利會圳路多位於農村田野地區，惟近年來圳路
      旁建築物興建陸續增多且多零散未妥善整體規劃，因此社
      區之範圍實難界定，依農村社區土地重劃條例對農村社區
      之定義為『本條例所稱農村社區，指依區域計畫法劃定非
      都市土地使用分區之鄉村區農村聚落及原住民聚落。』；
      復依都市計畫法對於新市區建設之定義：『係指建築物稀
      少，尚未依照都市計畫實施建設發展之地區。』上開二種
      法規對於市社區之定義為多戶人家群居之整體生活環境之
      意。據此，市社區範圍之定義似宜採社區生活環境之意，
      即社區應包括房舍鄰近地區之土地使用、道路交通、公共
      設施及基地等，不宜遽以距離社區6 米來斷言水路是否穿
      越社區。…所謂『社區開發』係泛指多戶人家群居一區者
      為社區，建置社區行為即為『社區開發』，該函立意為以
      往灌溉水路，原來均設置於田野中，近年來由於都市、社
      區快速發展，社區逐漸發展至水路旁邊，故依社區開發及
      水利會水路施設之先後，劃分權責…另貴所（即被告新社
      鄉公所）財源不足無法施作一節，倘灌溉水路安全設施依
      台灣省政府77年2 月15日七七府建水字第145480號函釋示
      為新社鄉公所之權責，仍請貴所寬籌財源，儘速辦理。」
      等語，則系爭溝渠於921 地震後，雖由被告農田水利會就
      水路加以修復，惟此事實並不影響本院就系爭溝渠安全設
      施設置、管理機關之判斷，且所謂之社區，應不以全村行
      政區域為範圍，而應以台中縣新社鄉○○街124 號附近之
      多戶住民群居社區之建設時間為判斷，是所謂社區開發，
      自應係指系爭興隆街124 號附近之人家何時多戶群居一區
      為判斷。
    4.又依新社鄉誌之記載：「…第六次移民於民國45年間，本
      鄉為配合陽明山計畫（興建大雅空軍機場用地）將大肚山
      附近住民（大雅鄉、沙鹿鎮、清水鎮）472 戶移民，遷入
      本鄉分配於大南、永源、協成、慶西、東興等村分別設新
      一村至新七村居住，其人口數為本鄉移民規模最大一次，
      安置於本鄉定居，為配合其居住問題興建飲水、道路排水
      、電化等民生需要，並興建水源派出所和協成國小解決治
      安暨教育問題。…民國9 年地方制度改制…取名協成村，
      民國45年實施陽明山計畫，將原住清水鎮楊厝里（土名番
      仔城）30戶，即所謂新四村為12、13鄰及原住清水鎮吳厝
      里（即吳厝莊及許厝寮）160 戶即新五村移至本村為14、
      15、16、17、18、19、20、21鄰…」是協成村有大量移民
      遷入居住而形成社區並開發，應係於45年間以後，而非2
      年時設置蔗苗養成所時即已有社區形成。
    5.綜上，被告新社鄉公所主張系爭社區於2年日本政府選定
      台中縣新社台地作為蔗苗養成所時即已開發，尚難憑採；
      而被告農田水利會主張於17年由台灣總督府撥專款闢建白
      冷圳溝渠後，系爭社區係於45年之陽明山計畫後始開發，
      應堪憑採。是以，依農委會77年2 月15日77府建水字第
      145480號函示內容判斷，系爭白冷圳溝渠安全設施之設置
      、管理機關應係被告新社鄉公所，而非被告農田水利會。
八、又按國家賠償法第3 條所定之國家賠償責任，係採無過失主
    義，即以該公共設施之設置或管理有欠缺，並因此欠缺致人
    民受有損害為其構成要件，非以管理或設置機關有過失為必
    要。且前開條文所定公共設施設置或管理欠缺所生國家賠償
    責任之立法，旨在使政府對於提供人民使用之公共設施，負
    有維護通常安全狀態之義務，重在公共設施不具通常應有之
    安全狀態或功能時，其設置或管理機關是否積極並有效為足
    以防止危險或損害發生之具體行為，倘其設置或管理機關對
    於防止損害之發生，已為及時且必要之具體措施，即應認其
    管理並無欠缺，自不生國家賠償責任，故國家賠償法第3 條
    公有公共設施之管理有無欠缺，須視其設置或管理機關有無
    及時採取足以防止危險損害發生之具體措施為斷（最高法院
    85年台上字第2776號判例、92年度台上字第2672號判決參照
    ）。經查：
（一）兩造就被害人庚○○究係在系爭白冷圳之何處掉落有所爭
      執，而被告新社鄉公所並抗辯庚○○應係從如其94年10月
      12日陳報狀所附照片之階梯進入溝渠云云，惟觀諸台灣台
      中地方法院檢察署94年度相字第363 號卷內資料（現場簡
      圖、第10頁）顯示，被害人庚○○之落水處係通過鐵橋後
      自階梯進入溝渠，然訊之製作該簡圖之台中縣警察局東勢
      分局東興派出所警員丁○○結證稱：「警訊現場簡圖是我
      依現場製作，現場圖是依現場狀況判斷落水點可能為簡圖
      所標示的位置，製作簡圖時，因當時並沒有人發覺，所以
      沒有人可問，僅是單憑現場狀況判斷落水地點。」等語，
      是該簡圖之製作既僅係製作者之臆測，自尚難以該簡圖認
      定被害人庚○○之落水處。而證人丙○○即將被害人救起
      之目擊者結證稱：「…檢察官到現場時，我有在場，辛○○（即庚○○之哥哥）向檢察官陳述：我與弟弟在圳邊撿
      石頭，弟弟不慎掉落，我下去要救弟弟。據當時辛○○所
      陳述的落水地點為路邊，並沒有提到是經過鐵橋沿階梯下
      去的。當時檢察官也有拍照。…」再參照該相驗卷檢察官
      勘驗現場所附照片編號29、30，該「疑似死者跌入處」係
      位於路邊，附近有些小石頭及泥土，且當時正值冬天（94
      年2 月12日），天氣寒冷，溝渠水位高（依編號1 、2 照
      片顯示水位已升至階梯從上往下數第二階），一般小孩自
      在寒天穿著厚重大衣而進入溝渠玩冷水之理，是辛○○陳
      述其與被害人庚○○係在路邊撿石頭玩較合常理，且依前
      開編號29、30之照片顯示，該處有物體跌落溝渠之痕跡，
      是原告主張被害人庚○○掉落系爭溝渠處係如前開相驗卷
      編號29、30之照片所示處所乙節，尚堪採信。
（二）又原告之子庚○○發生溺斃之系爭白冷圳溝渠，寬1.72、
      深1.03公尺，稍低緊臨其旁之柏油路面，係一明渠灌溉水
      道，亦無任何遮擋物，業經本院勘驗屬實，並製有勘驗測
      量筆錄及照片16張在卷可稽，是以，系爭溝渠一望便知為
      危險地帶；而系爭白冷圳溝渠安全設施之設置、管理機關
      係被告新社鄉公所，已如前述，且被告新社鄉公所就系爭
      溝渠旁道路之安全防護亦有修護義務，以維護人民使用該
      道路之安全，是被告新社鄉公所就系爭溝渠、道路之公共
      設施，自負有維護通常安全狀態之義務，以防止危險或損
      害之發生，而被害人庚○○掉落系爭溝渠處，其路緣石竟
      低於路面（前開相驗卷編號第27、28、29、30照片參照）
      ，而無任何之防護作用，被告新社鄉公所自難謂已為防止
      危險損害發生之具體措施。至被害人庚○○在系爭溝渠旁
      不慎掉落溺死之原因，原告於起訴時雖自承係至「該處玩
      耍」落水所致，然被告新社鄉公所就使用系爭溝渠旁之道
      路既無限制，即任何人均得自由進出、通行系爭道路，被
      害人在該處玩耍之不當使用，僅係生被害人是否與有過失
      之問題，尚難謂被害人之死亡與公共設施之設置欠缺無因
      果關係。
九、復按公有公共設施因設置或管理有欠缺，致人民生命、身體
    或財產受損害者，國家應負損害賠償責任；除國家賠償法外
    ，國家賠償適用民法規定，國家賠償法第3 條第1 項、第5
    條有明文規定。又因故意或過失不法侵害他人權利者，負損
    害賠償責任。不法侵害他人致死者，對於支出醫療及增加生
    活上需要之費用或殯葬費之人，亦應負損害賠償責任；被害
    人對於第三人負有法定扶養義務者，加害人對於該第三人亦
    應負損害賠償責任；不法侵害他人致死者，被害人之父母，
    雖非財產上之損害，亦得請求賠償相當之金額。民法第184
    條第1 項前段、第192 條第1 項、第2 項及第194 條亦分別
    定有明文。查被告新市鄉公所上開公共設施之設置欠缺，與
    被害人庚○○之死亡有因果關係，從而，原告本於國家賠償
    法第5 條之規定適用民法有關侵權行為之規定，請求被告新
    市鄉公所給付原告殯葬費、扶養費、精神慰撫金及法定遲延
    利息，自屬有據；茲就原告請求之損害賠償金額是否可採，
    分項審酌如下：
（一）關於殯葬費用355,000 元部分：按殯葬費賠償之範圍固應
      以實際支出之費用為準，然仍應斟酌被害人當地之習慣、
      被害人之身份、地位及生前之經濟狀況，認為相當者為限
      。查原告乙○○主張為被害人庚○○支出喪葬費355,000
      元，已據提出統一發票2 張、統一發票收據2 張、使用規
      費1 張、明細1 張、債權轉讓證明書1 張等為證，而被告
      新社鄉公所對其中火化費用4,000 元、納骨塔塔位50,000
      元及使用費11,000元、運屍車加工人加白布2,500 元、火
      葬代辦手續費1,500 元、驗屍工人600 元、日式宮殿式小
      靈堂5,000 元、西式棺木6,000 元、擦身穿衣工人2,400
      元、入殮工人2,400 元、青玉骨灰罐35,000元、瓷相刻字
      1,200 元、靈車4,500 元、抬工4,800 元、冷凍櫃費用
      2,100 元（7 日內）、冷凍櫃費用2,500 元（超過7 天）
      、租小靈堂3,000 元、租禮堂6,000 元、送山進塔師父
      2,500 元、功德法事35,000元、功德壇內用品5,000 元、
      金紙香燭3,200 元、相片1,200 元不爭執，而就有關法事
      費及殯葬費中之地理撿骨師1,000 元、靈位牌香爐茶盤
      700 元、白鶴亭管理費2,500 元、清潔費1,200 元、廢棄
      物處理費600 元、拜飯2,400 元、腳尾經師父1,200 元、
      引魂師父1,200 元、地理師紅包1,600 元、早晚經誦經師
      父24,000元、國樂12,000元、念佛車4,000 元、電子琴
      4,500 元、家祭三甡水果3,000 元、靈前換花1,500 元、
      毛巾布類2,700 元、晉塔、火葬場祭品1,500 元、靈屋
      5,000 元、平安宴21,000元、遊覽車7,000 元、告別式花
      場65,000元爭執其必要性，惟本院審酌被害人之年齡、現
      今民間習俗及支出費用總額，認除拜飯2,400 元、國樂
      12,000元、念佛車4,000 元、電子琴4,500 元、家祭三甡
      水果3,000 元、毛巾布類2,700 元、晉塔、火葬場祭品
      1,500 元、靈屋5,000 元、平安宴21,000元、遊覽車
      7,000 元共63,100元認非屬必要費用外，其餘支出
      291,900 元均核與被害人庚○○之身份、地位以及一般社
      會習俗並無不合，均屬喪葬之必要費用，自應予准許，逾
      此部分之請求則無理由，應予駁回。
（二）扶養費部分：原告係被害人庚○○之父、母，此有戶籍謄
      本一份可證，堪信為真。按直系血親親屬相互間，互負扶
      養之義務；且夫妻互負扶養義務，其負扶養義務之順序與
      直系血親卑親屬同；受扶養權利者，以不能維持生活而無
      謀生能力者為限，前項無謀生能力之限制，於直系血親尊
      親屬不適用之，民法第1114條第1 項第1 款、第1116條之
      1 前段、第1117條分別定有明文。即直系血親尊親屬受扶
      養者，仍須以不能維持生活者為限，是直系血親尊親屬如
      能以自己財產維持生活者，便無受扶養之權利（參照最高
      法院87年度台上字第1696號、81年度台上字第1504號判決
      ）：
    1.本件原告主張乙○○係國小畢業，名下無任何不動產，亦
      無存款及其他財產，平日務農，靠種花賣花維生，迄今仍
      在支付7.2 水災向新社農會申請救助貸款90萬之利息（未
      含本金），而原告戊○○則係台中商專畢業，名下雖有一
      筆不動產即台中縣新社鄉○○村○○街101 號（1 、2 樓
      ，含基地）面積約50多坪，係原告夫妻及小孩賴以居住之
      房屋，市價約3 、4 百萬元，但仍有向臺中區中小企業銀
      行貸款260 多萬元及向新社農會水災救助信用貸款60萬元
      債務等情，業據提出貸款餘額證明書3 張為證；且經本院
      依職權查詢原告財產所得線上資料，顯示原告乙○○雖另
      有汽車1 輛及於92年有利息所得20元，原告戊○○於93年
      另有利息所得1,285 元、營利所得4,110 元、其他所得
      3,051 元，且名下除前開居住之不動產外，並有田地1 筆
      、汽車2 輛（85年、94年份各1 輛），有該稅務電子閘門
      財產所得調件明細表在卷可憑，則依原告之財產資料顯示
      ，實尚難認原告於被害人庚○○成年時顯能維持生活，依
      前揭說明，仍應認其有被扶養之必要。
    2.又原告乙○○、戊○○尚有三名兒子癸○○、子○○、辛○○可共同扶養，此有戶籍謄本在卷可憑，是原告該3 名
      子女亦應與被害人庚○○共同負擔扶養義務，即被害人庚○○僅應負擔5 分之1 之扶養費（配偶亦負互負扶養義務
      ）。而本件被害人庚○○係92年4 月5 日出生，計自112
      年4 月5 日起滿20歲，而庚○○係原告乙○○（52年10月
      28日生）、戊○○（60年6 月7 日生）之子，對原告負有
      法定扶養義務，原告庚○○、戊○○於被害人庚○○成年
      時之年齡分別約為59.4歲、51.8歲，依93年台灣地區男性
      、女姓平均餘命表所載，原告乙○○平均餘命為18.67 年
      （19.07-0.4）， 原告戊○○平均餘命為29.71 年（30.5
      1-0.8）， 原告乙○○、戊○○各主張以16.71 年、29.4
      年計算扶養之年數，自應准許。
    3.原告另主張以行政院主計處公布之93年民間平均消費支出
      273 ,672 元 計算年扶養金額，然按諸現行物價及政府各
      項補助福利措施數額，原告之主張實屬較高，本院認應依
      所得稅扶養親屬寬減額74,000元計算較屬合理，而因其係
      一次請求，則依依霍夫曼計算法扣除中間利息，則原告乙○○、戊○○各可一次請求之扶養費為183,154 元【計算
      方式為(74000X11.00000000+(74000X0.71)X0.00000000)/
      5 6)/5=183154. 00000000 。其中11.00000000 為年別單
      利5%第16年霍夫曼累計係數，0.71為未滿一年日數折算年
      數之比例，0.00000000為年別單利5%第17年霍夫曼單期係
      數。採四捨五入，元以下進位】、272,089 元【計算方式
      為(74000X18.00000000+(74000X0.4)X0.00000000)/5=272
      089. 00000000000。其中18.00000000 為年別單利5%第29
      年霍夫曼累計係數，0.4 為未滿一年日數折算年數之比例
      ，0.00000000為年別單利5%第30年霍夫曼單期係數。採四
      捨五入，元以下進位】，則原告請求被告新社鄉公所給付
      扶養費，在此範圍內有理由，逾此範圍，即無理由，應予
      駁回。
（三）精神慰撫金部分：按慰撫金數額之認定，除依被害人及其
      家屬所受身體上及精神上痛苦程度及所造成之影響二者予
      以衡量外，尚須斟酌雙方之身分資力與加害之程度及各種
      情形，予以核定。查被害人庚○○係原告之四子，原告含
      莘撫養，因此次事故致天人永隔，父母送稚子，悲痛逾恆
      ，不言可喻。本院斟酌被告新社鄉公所為政府機關，原告
      等務農維生，收入菲薄，少數財產，無以養老，認原告請
      求被告新社鄉公所各賠償其非財產上之損害（慰撫金）一
      百萬元，尚嫌過高，均應予核減為500,000 元，方屬公允
      ，逾此數額之請求，均為無理由。
（四）綜上，原告乙○○、戊○○所得請求者各為975,054元 （
      291,900 +183,154+500,000）、772,089 元（272,089+
      500,000）。
十、末按損害之發生或擴大，被害人與有過失者，法院得減輕賠
    償金額，或免除之，民法第217 條第1項 定有明文。又民法
    第192 條第1 項規定不法侵害他人致死者，對於支出殯葬費
    之人，亦應負損害賠償責任，係間接被害人得請求賠償之特
    例。此項請求權，自理論言，雖係固有之權利，然其權利係
    基於侵權行為之規定而發生，自不能不負擔直接被害人之過
    失，倘直接被害人於損害之發生或擴大與有過失時，依公平
    之原則，亦應有民法第217 過失相抵規定之適用（最高法院
    73年度台再字第182 號判例參照）。本於同一法理，因他人
    生命權受侵害，取得民法第192 條第1 項「殯葬費支出」、
    第2 項「扶養費請求權」、第194 條「慰撫金請求權」者，
    亦應有民法第217 條過失相抵規定之適用。次按父母、監護
    人或其他實際照顧兒童之人不得使兒童獨處於易發生危險或
    傷害之環境；對於6 歲以下兒童或需要特別看護之兒童及少
    年，不得使其獨處或由不適當之人代為照顧，兒童及少年福
    利法第32條亦定有明文。本件原告為被害人庚○○之父母，
    竟任由6 歲以下之被害人庚○○離開其照顧範圍致失足掉落
    系爭白冷圳，本院審酌事故發生原因力之兩造各應負責之範
    圍強弱，認應減輕被告新社鄉公所賠償金額二分之一。依此
    計算，原告乙○○得請求金額為487,527 元（975,054 ×
    0.5 ＝4 87,527，元以下四捨五入）；原告戊○○得請求者
    為386, 045元（772,089 ×0.5 ＝386,045 ，元以下四捨五
    入）。
十一、從而，原告等本於國家賠償法第3 條第1 項規定，請求被
      告新社鄉公所分別給付原告乙○○487,527 元、戊○○
      386,045 元，及自國家賠償請求書繕本送達被告新社鄉公
      所之翌日即94年5 月10日、94年7 月26日起至清償日止，
      按年息5%計算之利息，為有理由，應予准許，逾此所為請
      求，為無理由，應予駁回。兩造陳明願供擔保，聲請宣告
      假執行或免為假執行，經核原告勝訴部分，合於法律規定
      ，爰分別酌定相當之擔保金額宣告之；原告其餘假執行之
      聲請，因訴之駁回而失所依據，不予准許。
十二、結論：原告之訴為一部有理由，一部無理由，依民事訴訟
      法第79條、第85條第1 項、第390 條第2 項、第392 條第
      2項，判決如主文。
中    華    民    國    95    年    4     月    6     日
                  民事第四庭    法  官  洪碧雀
正本係照原本作成。
如對本判決上訴，須於判決送達後20日內向本院提出上訴狀。
中    華    民    國    95    年    4     月    6     日
                                書記官  黃英寬

司法院資訊處製作；財團法人民間司法改革基金會備份。
